【裁判字號】    98,上易,503
【裁判日期】    980506
【裁判案由】    背信
【裁判全文】
臺灣高等法院臺中分院刑事判決         98年度上易字第503號
上  訴  人
即  被  告  乙○○
選任辯護人  李慶松  律師
上列上訴人因背信案件，不服臺灣臺中地方法院97年度易字第43
61號中華民國98年2月11日第一審判決（起訴案號：臺灣臺中地
方法院檢察署97年度偵字第13183號），提起上訴，本院判決如
下：
    主  文
上訴駁回。
    事  實及理  由
一、本案經本院審理結果，認第一審判決認事用法及量刑均無不
    當，應予維持，並引第一審判決書記載之事實、證據及理由
    。（如附件）
二、被告上訴意旨及選任辯護人之辯護意旨略以：
  (1)伊擔任告訴人業務副理，係負責勞務工作，並無終止契約之
    權利，契約終止與否既非被告之業務範圍，自無背信可言。
  (2)告訴人公司欲於97年3月1日將伊調整職務至市調部門，但僅
    就台中以北之業務派人交接，就台中以南業務並無交接人員
    ，省錢超市屬台中以南之業務，而依告訴人公司97年1月10
    日所頒佈之管理辦法第六點規定如有呆帳，業務人員必須負
    擔百分之五十，伊為避免負擔百分之五十之呆帳，故將架上
    之圖書產品下架退貨，以釐清責任，伊無損害告訴人公司之
    意圖。
  (3)新視界、家軒所販賣之書籍內容與告訴人公司不同，何來如
    原審所述，告訴人公司下架退貨之圖書由其他公司取代之情
    事？告訴人公司以故意不舖貨為手段，以達成其另於與被告
    間給付資遣費訴訟勝訴目的。且依台灣台北地方法院97年度
    勞訴字第107號給付資遣費之民事訴訟，告訴人公司所提出
    丁國川與戊○○電話錄音譯文亦足見，告訴人公司經營方針
    ，改以量販店為主，放棄在超市○○路
  (4)依96年告訴人在省錢超市之營業額僅占全部營業額千分之六
    ，比率甚低，應不影響告訴人公司之營運。
三、本院查：
  (一)被告於前揭時、地未得告訴人公司之授權，將告訴人公司之
    圖書產品下架、退貨，並於97年3月初某日向戊○○表示告
    訴人公司不再與金省錢公司繼續合作契約等情，分別於原審
    及本院審理時供述在卷，核與證人即金省錢公司採購經理戊○○於97年6月26日檢察官偵訊時證稱：「（問：之前人類
    公司與你接洽是何人？）答：乙○○，我沒有跟總公司的人
    接洽過」「（問：乙○○有無講說97年2月25日開始要辦退
    貨？）答：他說公司要以量販店為據點，所以跟我們的合作
    要結束。所以他主動辦退貲，因為我都是跟業務接洽，所以
    也沒問他們總公司的人。他就到各分店跟店長辦退貨，他有
    開退貨單，扣掉之前進貨的數目，有和各家分店店長點清楚
    ，．．」「（問：有無問過乙○○確實狀況？）答：他說公
    司要改以量販店為主，我知道他們公司在量販店也有銷貨」
    等語相符。
  (二)被告於82年4月27日起，即任職告訴人公司，負責業務工作
    ，並自九十年度起，擔任人類公司中區業務副理一職，全權
    負責該公司中區超市及書店系統之業務工作，其工作內容包
    含在與人類公司訂有銷貨合約之中區各超巿及書店中，將人
    類公司出版書籍上架陳列、補退貨等情，業據被告坦認在卷
    ，參酌證人即與被告具有相同工作性質之南區業務副理丁○○於原審審理時證稱：伊業務內容為幫客戶整理貨物，查補
    缺貨，拓展廠商亦是業務範圍，「（問：當你拓展廠商時，
    訂約由何人來訂約？）答：由公司打合約，我們在填上一些
    合約內容，實際訂約就是由業務代表公司去簽約」等語（參
    見原審卷第52頁背面）及證人戊○○於原審審理時所證：「
    （問：你們公司與人類公司合作關係有多久？）答：在我來
    之前就有了，我來公司已經14年」「（問：在你來公司之後
    ，是否都由乙○○跟你接洽？）答：是」「（問：就你而言
    ，你和人類文化公司聯繫對象就只有乙○○？）答：是」「
    （問：當初乙○○有跟你提到要終止人類文化公司和金省錢
    公司問契約關係？）答：乙○○辦理退貨之後才跟我講確定
    要跟我們公司終止契約關係」「（問：乙○○有無正式以口
    頭或書面方式跟你們終結契約關係？）答：沒有。只有乙○○在後來有跟我們講說確定不和我們繼續契約關係」等語。
    足見，被告係基於為告訴人公司處理事務之業務人員身分，
    而為上開下架、退貨、終止契約意思表示等行為應可認定。
    辯護意旨以被告無終止契約之權，而認被告非為告訴人處理
    事務云云，難以採納。
  (三)所謂呆帳係指會計帳上無法收回之應收款項或應收票據，以
    被告從事近二十年業務工作之經驗，對於呆帳究指何意且應
    如何處理，理應瞭若指掌；業務人員離職或調職後所成立之
    呆帳，自應由現任之業務人員負責，無法歸責於已離職或調
    職之業務人員，此為事理所明。被告以避免呆帳為由，而未
    經告訴人公司同意，為上開違背其任務之行為，已難憑採；
    況證人丙○○即告訴人公司之會計於原審審理時證稱：約
    97年農曆過完年，伊發現省錢超市退貨很多，伊有問被告，
    被告說金省錢公司不跟告訴人公司往來了等語，且證人戊○○於原審審理時證稱：被告辦理退貨之後才跟伊講要跟金省
    錢公司終止契約關係等語，則被告若僅為避免負擔呆帳而將
    告訴人公司之圖書暫時下架，理應告知證人戊○○此一緣由
    ，並表明日後將由新任業務重新上架，卻為何要告知證人戊○○告訴人公司要與金省錢公司終止契約關係，又向證人丙○○謊稱係金省錢公司不與告訴人公司往來，益見被告情虛
    之態。
  (四)通路對現代企業而言，係重要之資產，無論是量販店或超市
    、書店，對告訴人公司而言，均係出版之圖書出售予消費者
    之通路，通路之經營，係公司之決策，非被告所得擅自決定
    。至省錢超市之營業額縱僅占告訴人公司營業額千分之六，
    然被告之行為損害告訴人公司通路之利益既屬事實，犯罪所
    造成危害大小應係量刑輕重之參考，與罪名是否成立應無關
    連。
  (五)被告另以告訴人公司故意不舖貨，做為訴追被告手段云云。
    查此部分涉及揣測告訴人公司之動機，尚乏積極證據足資證
    明，即令屬實，亦屬犯罪所造成損害之縮小，與被告是否成
    立背信罪無關。況就事理而言，商場無論是書店、超市或量
    販店，展售空間畢竟有限，當原供告訴人公司展售貨品之空
    間因下架而由其他廠商舖貨之後，焉有其他空間供告訴人公
    司再行舖貨？此觀證人戊○○於原審審理時證稱：「（問：
    人類文化公司沒有再繼續鋪貨到省錢超市，該區塊有無被其
    他公司接收？）答：就是剩下新視界圖書在下貨」「（問：
    96年6月26日在檢察官偵訊中有提到『在今年5月人類公司丁
    國川有跟你談過，你同意一些分店再讓他們進貨，但進貨量
    跟以前比差很多，以前是大約十幾家分店賣，現在不到十家
    』，這是什麼意思？）答：我跟丁國川講的意思是指以前每
    家分店都給人類公司販賣，但現在不可能每家分店讓他們賣
    ，因為賣場位置有限」「（問：你剛才提到賣場位置有限，
    人類公司圖書全面下架後，由哪家公司商品頂替？）答：新
    視界圖書」等語益明。
四、至被告其他上訴理由，於原審法院審理時如何為法院所不採
    ，其理由已據原審判決記載甚詳，本院仔細斟酌原審判決理
    由，認其事實之認定、理由之採擇，於相關證據法則、經驗
    法則、論理法則並無違背。原審因而適用刑事訴訟法第299
    條第1項前段，刑法第342條第1項、第41條第1項前段之規定
    ，並審酌被告因與告訴人公司發生勞資糾紛，不思循合法途
    徑解決，竟擅自將告訴人公司出版之圖書產品自省錢超市下
    架退貨，致告訴人公司受有喪失銷貨通路之損害，又未能與
    告訴人公司達成和解，暨其素行、智識、犯罪之動機、手段
    ，犯後未見悔意，態度欠佳等一切情況，量處有期徒刑六月
    ，並諭知易科罰金之折算標準，其認事用法核無違誤，量刑
    亦屬允當，上訴意旨猶執陳詞否認犯罪，其上訴為無理由，
    應予駁回。
五、據上論斷，應依刑事訴訟法第373條、第368條，判決如主文
    。
本案經檢察官甲○○到庭執行職務。
中    華    民    國    98    年    5    月    6    日
            刑事第四庭    審判長法  官  洪   耀   宗
                                法  官  蔡  王金  全
                                法  官  劉   登   俊
以上正本證明與原本無異。
不得上訴。
                                書記官  粘   銘   環
中    華    民    國    98    年    5     月    6     日
附件
臺灣臺中地方法院刑事判決              97年度易字第4361號
公  訴  人  臺灣臺中地方法院檢察署檢察官
被      告  乙○○  男  40歲（民國○○年○月○○日生）
                    住嘉義縣大埔鄉茄苳腳40號之1
                    居臺中縣神岡鄉○○路88巷81弄38號3樓
                    身分證統一編號：Ｚ000000000號
選任辯護人  李慶松  律師
上列被告因背信案件，經檢察官提起公訴（九十七年度偵字第一
三一八三號），本院判決如下：
    主    文
乙○○為他人處理事務，意圖損害本人之利益，而為違背其任務
之行為，致生損害於本人之利益，處有期徒刑陸月，如易科罰金
，以新臺幣壹仟元折算壹日。
    犯罪事實
一、乙○○於民國八十二年四月二十七日起，即任職址設臺北縣
    新店市○○路一一五號五樓之人類文化事業股份有限公司（
    下稱人類公司），負責業務工作，並自九十年度起，擔任人
    類公司中區業務副理一職，全權負責該公司中區超市及書店
    系統之業務工作，其工作內容包含拓展人類公司在中區各超
    市及書店之銷貨通路，並在與人類公司訂有銷貨合約之中區
    各超巿及書店中，將人類公司出版書籍上架陳列、補退貨，
    及向前揭超巿及書店收取已出售之書款等。緣人類公司因認
    乙○○工作配合度不佳，決定自九十七年三月一日起將其調
    任市調工作，詎乙○○因而心生不滿，竟意圖損害人類公司
    之利益，未經該公司之同意，於九十七年二月二十五日，擅
    自將人類公司之圖書產品自金省錢有限公司（下稱金省錢公
    司）旗下所開設之各省錢超市全數下架退貨，並於同年三月
    初某日向金省錢公司表示人類公司要與之終止合作關係，金
    省錢公司遂以其他公司之圖書取代人類公司原本取得之架位
    ，致人類公司因而受有喪失在金省錢公司旗下省錢超市銷售
    圖書產品通路之不利益。嗣因人類公司陸續收到金省錢公司
    之退貨，始知上情。
二、案經人類公司訴由臺灣臺中地方法院檢察署檢察官偵查起訴
    。
    理    由
一、程序方面：按被告以外之人於審判外之言詞或書面陳述，除
    法律有規定者外，不得作為證據；又被告以外之人於偵查中
    向檢察官所為之陳述，除顯有不可信之情況者外，得為證據
    ，刑事訴訟法第一百五十九條第一項及第一百五十九條之一
    第二項分別定有明文。查證人戊○○於偵查中具結向檢察官
    所為之陳述，被告乙○○及其辯護人並未主張有何不適當之
    處，且本院審酌該偵查筆錄作成時之情況，並無顯有不可信
    之情況，則依刑事訴訟法第一百五十九條之一第二項之規定
    ，為傳聞法則之例外，有證據能力，本院自得引為判決參考
    之依據，合先敘明。
二、訊據被告固坦承有於上揭時、地，將告訴人人類公司之圖書
    產品下架退貨等情不諱，惟矢口否認有何背信犯行，辯稱：
    伊擔任業務副理，係負責勞務工作，並無終止契約之權利，
    告訴人公司欲於九十七年三月一日將伊調整職務至市調部門
    ，且告訴人公司九十七年一月十日所頒佈之管理辦法第六點
    規定如有呆帳，業務人員必須負擔百分之五十，伊為避免負
    擔百分之五十之呆帳，故將架上之圖書產品下架退貨，以釐
    清責任云云。然查：
  (一)被告於八十二年四月二十七日起，即任職址設臺北縣新店市
    ○○路一一五號五樓之告訴人公司，負責業務工作，並自九
    十年度起，擔任人類公司中區業務副理一職，全權負責該公
    司中區超市及書店系統之業務工作，其工作內容包含在與人
    類公司訂有銷貨合約之中區各超巿及書店中，將人類公司出
    版書籍上架陳列、補退貨，及向前揭超巿及書店收取已出售
    之書款等情，業據告訴人公司於告訴狀中陳述綦詳，且為被
    告及其辯護人所不爭執（參見本院卷第二八頁），復有告訴
    人公司之發行組織系統表、客戶一覽表及收款獎勵表各乙份
    在卷可參，足見上情為真；又證人丁○○即與被告具有相同
    工作性質之南區業務副理於本院審理時證稱：伊業務內容為
    幫客戶整理貨物，查補缺貨，拓展廠商亦是業務範圍等語（
    參見本院卷第五二頁背面），是拓展人類公司在中區各超市
    及書店之銷貨通路亦為被告業務範圍內；且被告亦自承：伊
    自八十二年四月二十七日一直到九十七年五月一日都任職告
    訴人公司，擔任業務工作，沒有更換為市調人員等語（參見
    本院卷第六五頁背面）。從而，被告於九十七年二月二十五
    日將告訴人公司之圖書產品全數自金省錢公司旗下所開設之
    省錢超市下架退貨時，仍為告訴人公司之業務，且係為告訴
    人公司處理事務之人，當可認定。
  (二)證人戊○○即金省錢公司採購經理於偵查中具結證稱：金省
    錢公司與告訴人公司有合作關係，是告訴人公司鋪貨至金省
    錢公司販賣，通常一個月叫一次貨，由金省錢公司開立一個
    月後之支票給付告訴人公司，於正常交易狀況下，不會辦理
    退貨，若某套商品銷路不好，金省錢公司還是可以辦理退貨
    ，貨款再由進貨款項折抵，後來被告告知伊，告訴人公司欲
    以量販店為據點，跟金省錢公司之合作要結束，所以被告主
    動到各分店跟店長辦退貨等語（參見偵查卷第二一三、二一
    四頁），且被告亦自承：在九十七年二月二十五日，同時自
    金省錢公司旗下各省錢超市辦理退貨，又於九十七年三月初
    某日向證人戊○○表示告訴人公司不再與金省錢公司繼續合
    作契約等語（參見本院卷第六七頁背面、六八頁背面、第六
    九頁），並有告訴人公司與金省錢公司之合作契約影本、九
    十六年度金省錢有限公司請款明細表及收款統計表各一份，
    及金省錢公司之退貨單三十份在卷可資佐證，足見被告確曾
    於九十七年二月二十五日將告訴人公司之圖書產品自省錢超
    市下架辦理退貨，並於九十七年三月初某日向金省錢公司表
    示告訴人公司要與之結束合作關係。
  (三)被告雖以前詞辯稱為避免負擔呆帳才將告訴人公司之圖書產
    品自省錢超市下架云云。查告訴人公司於九十七年一月十日
    所頒佈之管理辦法第六點規定如有呆帳，業務人員必須負擔
    百分之五十，然所謂呆帳係指會計帳上無法收回之應收款項
    或應收票據，以被告從事近二十年業務工作之經驗，對於呆
    帳究指何意且應如何處理，理應瞭若指掌；且該項規定之目
    的，係為釐清業務人員在職時已形成呆帳之責任歸屬，業務
    人員離職或調職後所成立之呆帳，自應由現任之業務人員負
    責，無法歸責於已離職或調職之業務人員，而無該規定之適
    用，此為事理所明。又被告辯稱證人丁○○曾遭告訴人公司
    以此條款催討呆帳之百分之五十云云，然證人丁○○於本院
    審理時證稱：因伊業務區域內曾於九十六年間有一家易達超
    市倒帳，告訴人公司跟伊提醒業務人員要負擔百分之五十，
    只有口頭上這麼說，並未實際執行扣款等語（參見本院卷第
    五三、五四頁），惟證人丁○○當時並未調職或離職，自無
    法與被告之狀況相類比，被告以該規定做為其可將告訴人公
    司圖書自省錢超市下架退貨合理化之依據，顯不足採。復證
    人丙○○即告訴人公司會計於本院審理時證稱：省錢超市付
    款一直都很正常，就伊經辦過程中，伊沒有遇過省錢超市有
    呆帳情形等語（參見本院卷第四七頁背面），則被告若真係
    誤認調職後所產生之呆帳亦由其負責，理應先對財力或付款
    情況可能欠佳之單一小型書店先行處理，惟被告竟針對付款
    正常、以當時情況判斷無呆帳之虞，且具有連鎖優勢之省錢
    超巿辦理告訴人公司圖書之下架退貨，其所為顯然與訴訟中
    所辯不符，足徵被告並非為避免呆帳而將告訴人公司圖書產
    品全數自省錢超市下架。又證人丙○○於本院審理時證稱：
    約九十七年農曆過完年，伊發現省錢超市退貨很多，伊有問
    被告，被告說金省錢公司不跟告訴人公司往來了等語（參見
    本院卷第四八頁背面、四九頁背面），且證人戊○○於本院
    審理時證稱：被告辦理退貨之後才跟伊講要跟金省錢公司終
    止契約關係等語（參見本院卷第六一頁），則被告若僅為避
    免負擔呆帳而將告訴人公司之圖書暫時下架，理應告知證人
    戊○○此一原由，並表明日後將由新任業務重新上架，卻為
    何要告知證人戊○○告訴人公司要與金省錢公司終止契約關
    係，又向證人丙○○謊稱係金省錢公司不與告訴人公司往來
    ，被告所辯已難認合理；況被告亦自承無終止與金省錢公司
    契約之權限（參見本院卷第六八頁），其未經告訴人公司之
    同意，片面終止與金省錢公司之合作契約，被告主觀上要難
    謂無損害告訴人公司之意圖。再者，證人丁○○於本院審理
    時證稱：之前有聽被告提到告訴人公司認為被告不適任業務
    工作才將他調到市調部門等語（參見本院卷第五三頁），更
    見被告顯係因告訴人公司將之改調市調部門，心生不滿，方
    將告訴人公司之圖書自省錢超市下架退貨，其顯有損害告訴
    人公司之意圖，致為灼然。
  (四)證人丁○○於本院審理時證稱：告訴人公司主要販賣兒童圖
    書，告訴人公司將兒童圖書銷貨到各家書店、賣場，告訴人
    公司本身無店面來販賣兒童圖書，且為開發市場，告訴人公
    司會要求業務推廣銷售通路，且各圖書公司間對於銷售通路
    競爭激烈，有相互搶奪銷售通路情況等語（參見本院卷第五
    八頁），而被告在告訴人公司從事業務工作長達十餘年，肩
    負拓展銷貨通路之工作，當知銷貨通路對告訴人公司之重要
    ，蓋告訴人公司本身並無店面，喪失銷貨通路即無法出售其
    出版之圖書產品予消費民眾，故維護銷貨通路之存在乃被告
    對告訴人公司所應負之義務。證人丁○○又證稱：伊前手將
    業務交接給伊時，並無先把他所管控區域內客戶的貨物先行
    下架或辦理退貨，且公司並未規定業務人員辦理離職跟交接
    時，要先把之出的貨先行退貨或下架等語（參見本院卷第五
    六頁背面），是有關職務異動而調離原職，應於不影響告訴
    人公司業務進行之前提下，將手上現有之工作項目、工作進
    度以及其他相關事務交接予下手即可，若所為影響告訴人公
    司之業務進行，實係違反依其職位本應負之業務職責。被告
    竟未經告訴人公司同意，率爾將告訴人公司出版之圖書全數
    自省錢超市下架，顯已違背維護銷貨通路之義務，且嚴重影
    響告訴人公司營運，自難謂非違背任務之行為。
  (五)證人戊○○於本院審理時證稱：被告辦理退貨下架後，已由
    其他圖書公司商品頂替，告訴人公司就沒有再辦理進貨，告
    訴人公司業務經理丁國川於九十七年五月到金省錢公司與伊
    洽談進貨問題，伊向丁國川說因為賣場位置有限，不可能每
    家分店讓他們賣，後來金省錢公司同意可以讓告訴人公司進
    貨，但實際上能不能進貨還要告訴人公司到各省錢超市跟分
    店負責人洽談等語（參見本院卷第六二頁背面、六三頁），
    足見被告將告訴人公司出版之圖書全數自省錢超市下架退貨
    ，並以表見代理之方式向證人戊○○表示告訴人公司要與金
    省錢公司終止合作契約，使金省錢公司誤認告訴人公司日後
    不與之往來，而將告訴人公司出版圖書在省錢超市之架位由
    其他圖書公司之產品頂替，致告訴人公司須重新與金省錢公
    司洽談鋪貨情事，足堪認被告所為已使告訴人公司喪失在省
    錢超市○○○○路，自生損害於告訴人公司之利益；又不論
    告訴人公司事後有無繼續在省錢超市鋪貨，鋪貨量是否回復
    舊觀，然此為告訴人公司事後補救措施，在被告擅自將告訴
    人公司出版圖書自省錢超市下架並辦理退貨時，告訴人喪失
    在省錢超市○○○○路之不利益已然造成，告訴人公司事後
    縱有回復原狀，亦無法以此而認告訴人公司從未受損害，併
    予敘明。
  (六)綜上，本案事證明確，被告犯行堪以認定，應依法論科。
三、被告擔任告訴人公司中區業務副理一職，全權負責該公司中
    區超市及書店系統之業務工作，係受告訴人公司委任而為其
    處理事務之人，其竟意圖損害告訴人公司之利益，未經告訴
    人公司同意而擅自將告訴人公司出版之圖書產品自省錢超市
    下架退貨，致告訴人公司喪失在省錢超市○○○○路，損害
    告訴人公司之利益，核其所為，係犯刑法第三百四十二條第
    一項之背信罪。爰審酌被告因與告訴人公司發生勞資糾紛，
    不思循合法途徑解決，竟擅自將告訴人公司出版之圖書產品
    自省錢超市下架退貨，致告訴人公司受有喪失銷貨通路之損
    害，又未能與告訴人公司達成和解，暨其素行、智識、犯罪
    之動機、手段，犯後未見悔意，態度欠佳等一切情況，量處
    被告如主文所示之刑，並諭知易科罰金之折算標準，以示懲
    儆。
據上論斷，應依刑事訴訟法第二百九十九條第一項前段，刑法第
三百四十二條第一項、第四十一條第一項前段，刑法施行法第一
條之一第一項、第二項前段，判決如主文。
中    華    民    國    98    年    2     月    11    日
                  刑事第十三庭  審判長法  官  陳得利
                                      法  官  許月馨
                                      法  官  黃裕仁
以上正本證明與原本無異。
如不服本判決應於收受判決後十日內向本院提出上訴書狀，並應
敘述具體理由；其未敘述上訴理由者，應於上訴期間屆滿後二十
日內向本院補提理由書（均須按他造當事人之人數附繕本，切勿
逕送上級法院）。
                                      書記官  何惠文
中    華    民    國    98    年    2     月    11    日
附錄論罪科刑法條
刑法第三百四十二條第一項
為他人處理事務，意圖為自己或第三人不法之利益，或損害本人
之利益，而為違背其任務之行為，致生損害於本人之財產或其他
利益者，處五年以下有期徒刑，拘役或科或併科一千元以下罰金
。


司法院資訊處製作；財團法人民間司法改革基金會備份。
